【裁判字號】    98,簡上,51
【裁判日期】    980525
【裁判案由】    確認本票債權關係不存在
【裁判全文】
臺灣高雄地方法院民事判決              98年度簡上字第51號
上  訴  人  甲○○
被上訴人    丁○
訴訟代理人  丙○○
            乙○○
上列當事人間確認本票債權關係不存在事件，上訴人對於民國97
年10月2 日本院高雄簡易庭96年度雄簡字第10676 號第一審判決
提起上訴，本院於民國98年5 月14日言詞辯論終結，判決如下：
    主  文
上訴駁回。
第二審訴訟費用由上訴人負擔。
    事實及理由
一、上訴人主張：伊受訴外人即坐落高雄市○○區○○段二小段
    第423 、431 、433 地號土地（下稱系爭土地）地主郭蘇素
    禎及殷厚珠之委任，代理渠等與系爭土地佃農即被上訴人，
    處理系爭土地三七五耕地租約終止事宜。兩造於民國96年9
    月5 日，在本院高雄簡易庭以96年度調字第610 號就系爭土
    地租約終止事宜達成調解，同意終止系爭土地上之三七五租
    約，但約定地主暫以系爭土地出售價格每坪新台幣（下同）
    7 萬元計算，給付被上訴人補償金412 萬元，如地主出售系
    爭土地有以高價低報情事，願給付補償金差額予被上訴人，
    而由地主於96年9 月12日先行給付被上訴人112 萬元，其餘
    300 萬元，則由地主以系爭423 地號土地設定最高限額360
    萬元之抵押權予被上訴人以為擔保。嗣伊於96年9 月26日前
    往楠梓地政事務所代理地主清償剩餘之300 萬元補償金時，
    被上訴人堅持需另給付按系爭土地每坪售價72,000元計算之
    補償金差額175,000 元，方同意提供印鑑證明配合辦理上開
    抵押權登記之塗銷，迫不得已，伊遂簽發面額175,000 元、
    票號CH543581號之本票乙紙（下稱系爭本票）交付予被上訴
    人，以代地主墊付上開補償金差額。惟上開調解筆錄所載地
    主出售土地之價格，係指扣除地主應負擔之土地增值稅、仲
    介費用等之實際獲取金額，故本件並無高價低報之情事，且
    伊認為被上訴人亦應支付伊3 分之1 之傭金，是被上訴人對
    於系爭本票之債權應不存在，乃被上訴人竟持系爭本票聲請
    本院以96年度票字第21095 號裁定准予強制執行，為此爰依
    法提起本件訴訟，聲明求為判決確認被上訴人對系爭本票之
    債權不存在。
二、被上訴人則以：上訴人乃系爭土地地主郭蘇素禎之子及地主
    殷厚珠之配偶，因地主欲出售系爭土地，故委由上訴人代理
    渠等，於96年9 月5 日與伊在本院高雄簡易庭以96年度調字
    第610 號達成調解，調解內容為兩造於系爭土地上之耕地租
    金終止，但地主應以出售價格每坪7 萬元作為計算補償金之
    標準，給付伊補償金412 萬元，並於調解筆錄第6 條載明，
    若地主出售系爭土地有高價低報，願按售價差額之3 分之1
    計算，給付伊補償金差額。而地主實際上係以每坪72,000元
    之價格出售系爭土地，依上開調解約定，自應再給付伊按此
    出售價格差額3 分之1 計算之補償金175,000 元（計算式：
    72,000元-70,000 元=2,000元 2,000 元/ 坪×262.87坪=52
    5,740 元 525,740 元×1/3=175,246 元），故兩造於96年9
    月26日在楠梓地政事務所辦理系爭土地抵押權塗銷等事宜時
    ，上訴人除依上開調解內容給付伊412 萬元補償金之餘款30
    0 萬元外，並開立系爭本票予伊，作為前揭補償金差額之給
    付等語，資為抗辯。
三、原審審理結果，判決駁回上訴人之全部請求。上訴人提起上
    訴，並於本院聲明：(一)原判決廢棄。(二)確認系爭本票債權不
    存在。被上訴人則聲明：上訴駁回。
四、按確認法律關係之訴，非原告有即受確認判決之法律上利益
    者，不得提起之，民事訴訟法第247 條第1 項前段定有明文
    ；又法律關係之存在否不明確，致原告在私法上之地位有受
    侵害之危險，而此危險得以對於被告之確認判決除去之者，
    即得依民事訴訟法第247 條之規定提起確認之訴。本件上訴
    人主張被上訴人所執之系爭本票債權不存在，乃被上訴人竟
    執系爭本票聲請本院裁定准予強制執行乙節，有本院96年度
    票字第21095 號裁定在卷可稽。是上訴人就系爭本票債權存
    在與否，即處於不安之狀態，而此不安之狀態，得經由本件
    確認判決予以除去，故上訴人即有受確認判決之法律上利益
    存在，合先敘明。
五、兩造不爭執之事項：
  (一)上訴人受訴外人即系爭土地地主郭蘇素禎及殷厚珠之委任，
    代理渠等與系爭土地佃農即被上訴人，處理系爭土地三七五
    耕地租約終止事宜。兩造於96年9 月5 日，在本院高雄簡易
    庭以96年度調字第610 號就系爭土地租約終止事宜達成調解
    ，調解內容為雙方同意終止系爭土地上之三七五租約，但地
    主應以系爭土地售價每坪7 萬元計算，給付被上訴人補償金
    412 萬元，兩造並於上開調解筆錄第6 條約定：「聲請人（
    即地主）出售系爭土地如有高價低報，致損及相對人（即被
    上訴人）權益時，願就補償金差額給付相對人」，此有系爭
    調解筆錄在卷可按（原審卷第4 頁、第43頁）。
  (二)依上開調解第6 條約定，若地主出售系爭土地有高價低報情
    事，地主需再給付被上訴人售價差額3 分之1 計算之補償金
    差額。
  (三)系爭土地地主於96年5 月29日，將系爭土地以每坪72,000元
    出售予訴外人洪謙傅，但上訴人於96年9 月5 日兩造在本院
    調解時，並未提出系爭土地賣賣契約，亦未告知上情。此有
    系爭土地買賣契約書附卷足憑（原審卷第90至91頁）。
  (四)系爭土地如按每坪售價72,000元計算，依系爭調解筆錄第6
    條約定，地主應給付被上訴人之補償金差額即為系爭本票所
    載金額175,000 元。
六、本件之爭點為：系爭土地地主有無上揭調解筆錄所載高價低
    報情事，而應給付被上訴人175,000 元之補償金差額？即上
    訴人主張上開調解筆錄所謂地主出售土地之價格，係指扣除
    地主應負擔之土地增值稅、仲介費用等後實際獲取之價金，
    有無理由？經查：
  (一)按當事人主張有利於己之事實者，就其事實有舉證之責任，
    民事訴訟法第277 條定有明文。又事實有常態與變態之分，
    其主張常態事實者無庸負舉證責任，反之，主張變態事實者
    ，則須就其所主張之事實負舉證責任（參照最高法院86 年
    度台上字第891 號判決意旨）。上訴人主張上開調解筆錄所
    謂地主出售土地之價格，係指扣除地主應負擔之土地增值稅
    、仲介費用等後實際獲取之價金云云，為被上訴人所否認，
    並以前揭情詞置辯，則依前揭說明，自應由上訴人就其主張
    負舉證證明之責任。
  (二)上訴人就其上開主張，雖提出委任契約書1 份為證（原審卷
    第36頁）。惟該委任契約書，乃係系爭土地地主委任上訴人
    全權處理系爭土地相關事宜之文書，其上雖載有上訴人應以
    每坪7 萬元之價格出售系爭土地，逾7 萬元之溢價部分，全
    數充作上訴人之委任報酬之約定，然姑不論被上訴人對於上
    開文書之真正尚有爭執，而上訴人並未舉證證明該文書之真
    正，縱認該委任契約書係屬真正，但依該委任契約書所載，
    亦僅能證明上訴人與系爭土地地主間關於上訴人之委任報酬
    ，有以逾每坪7 萬部分充作上訴人之報酬之約定，但此乃係
    渠等內部間之約定，基於債權相對性原則，要不得據以對抗
    被上訴人。從而，自難以上訴人與系爭土地地主間上開委任
    報酬之約定，即遽予推論系爭調解筆錄所載地主出售土地之
    價格，係指扣除地主應負擔之土地增值稅、仲介費用等後實
    際獲取之價金。
  (三)再衡諸經驗法則，一般所謂土地出售價格，均係指土地實際
    成交價格而言，而此與土地所有權人即出賣人是否因土地出
    售而另有仲介費用等支出，係屬兩事，不能混為一談，本件
    系爭調解筆錄就地主出售系爭土地之價格，既未特別記載應
    以扣除地主應負擔之土地增值稅、仲介費用等之後實際取得
    之金額作為補償金之計算標準，則依常情，自應認上開調解
    約定所指土地出售價格，係指地主出售系爭土地之實際成交
    價格而言。參以上訴人於原審亦自承兩造於調解當時，系爭
    土地買主雖出價每坪72,000元，但因買方可能殺價，而當初
    地主亦係表示欲以每坪70,000元出售等情（原審卷第83頁）
    ，益徵上開調解筆錄所指土地出售價格，係指系爭土地之實
    際成交價格而言，否則兩造於協調當初，上訴人豈有逕以系
    爭土地地主擬出售價格為每坪7 萬元，及在買方可能殺價之
    前提下，而同意以每坪7 萬元作為計算給付被上訴人補償金
    之標準，全未論及系爭土地出售必然衍生之土地增值稅、過
    戶費用、仲介費用等相關稅費之負擔之可能？是上訴人主張
    上開調解筆錄所載地主出售土地之價格，係指扣除地主應負
    擔之土地增值稅、仲介費用等後實際獲取之價金云云，自難
    採信。
  (四)本件兩造於96年9 月5 日協調時，既係以系爭土地售價每坪
    7 萬元計算，達成系爭土地地主應給付被上訴人補償金412
    萬元之協議，並附有前揭地主出售系爭土地如有高價低報，
    致損及即被上訴人權益時，願就補償金差額給付被上訴人之
    約定，則系爭土地地主於96年5 月29日，將系爭土地以每坪
    72,000元出售予訴外人洪謙傅，自已構成高價低報，被上訴
    人自得依前開約定，請求系爭土地地主給付按每坪售價72,0
    00元計算之補償金差額175,000 元。又本件上訴人乃係本於
    授權，代地主墊付此部分費用之意思，而簽發系爭本票交付
    予被上訴人，業據其於原審陳明在卷（原審卷第45頁、第82
    頁），則上訴人簽發系爭本票確有原因關係存在，被上訴人
    自得享有系爭本票債權，已然甚明。
七、從而，上訴人訴請確認被上訴人就系爭本票之本票債權不存
    在，為無理由，不應准許。原審因而判決駁回上訴人之訴，
    並無不合，上訴意旨指摘原判決不當，求予廢棄改判，為無
    理由，應予駁回。
八、本件事證已臻明確，兩造其餘攻擊防禦方法及舉證，核與判
    決結果不生影響，爰不逐一論駁，併此敘明。
七、結論：本件上訴為無理由，依民事訴訟法第436 條之1 第3
    項、第449 條第1 項、第78條，判決如主文。
中    華    民    國    98    年    5     月    25    日
                  民事第三庭  審判長法  官  朱玲瑤
                                    法  官  李嘉益
                                    法  官  劉惠娟
以上正本係照原本作成。
本判決不得上訴。
中    華    民    國    98    年    5     月    25    日
                                    書記官  王高山


司法院資訊處製作；財團法人民間司法改革基金會備份。
